【裁判字號】    98,上訴,260
【裁判日期】    980406
【裁判案由】    偽造有價證券等
【裁判全文】
臺灣高等法院高雄分院刑事判決         98年度上訴字第260號
上  訴  人  臺灣屏東地方法院檢察署檢察官
被      告  乙○○
指定辯護人  公設辯護人  于欣潔
上列上訴人因被告偽造有價證券等案件，不服臺灣屏東地方法院
97年度訴字第951 號中華民國97年12月10日第一審判決（起訴案
號：臺灣屏東地方法院檢察署96年度偵字第8008號、97年度偵字
第3583號），提起上訴，本院判決如下：
    主  文
上訴駁回。
    理  由
一、本判決所引用之證據資料（詳後引用之各項證據），其中傳
    聞證據部分，縱無刑事訴訟法第159 條之1 至第159 條之4
    或其他規定之傳聞證據例外情形，亦因檢察官、被告及辯護
    人於本院審判程序同意作為證據，依刑事訴訟法第159 條之
    5 第1 項之規定，本院審酌甲○○於警詢所為之陳述，取證
    過程並無瑕疵，與待證事實又具相當關聯性；至於各該書面
    陳述，或臺灣票據交換所就甲○○申報支票遺失辦理情形而
    制作，或係中華郵政股份有限公司就甲○○支票帳戶各筆收
    支情形而為記載，其虛偽作成之可能性不高，以之為證據應
    無不當，均得作為證據。又被告乙○○（下稱被告）與甲○
    ○之對話錄音，係被告針對其與甲○○間，就有關系爭票據
    及威斯特環保科技股份有限公司（下稱威斯特公司）經營之
    對話內容，為保留證據而予錄音，並非出於不法目的，並無
    任何竊聽或竊錄他人之行為，屬於私人之合法蒐證。按刑事
    訴訟法上「證據排除原則」，係將具有證據價值或真實之證
    據，因取得程序違法而予排除之法則，主要係在杜絕偵察機
    關之違法搜索、監察，而私人之錄音，應受刑法第315 條之
    1 與通訊保障及監察法之規範，違反以上規範所取得之證據
    ，固應予以排除。惟參考通訊保障及監察法第29條第3 款之
    規定，倘通訊之一方，非出於不法目的之錄音，其所取得之
    證據，應無證據排除原則之適用，自得以該錄音作為證據。
二、公訴意旨略以：被告為威斯特公司會計，負責管理應收支帳
    款，威斯特公司負責人甲○○遂將其以個人名義所申請、付
    款人為屏東市○○路郵局之空白支票，及簽發支票所用之印
    章，交由被告保管，作為威斯特公司業務上支出帳款使用，
    被告於民國96年6 月底離職時，竟未將用餘之空白支票14張
    （票號分別為：X0000000、X0000000、X0000000、X0000000
    、X0000000、X0000000、X0000000、X0000000、X0000000、
    X0000000、X0000000、X0000000、X0000000、X0000000）及
    印章交還，變易持有而為所有之意思，將用餘之空白支票14
    張及印章侵占入己。又基於偽造支票之犯意，於96年8 月14
    日在屏東市○○路166 號住處，將其中票號X0000000之支票
    ，填載面額新臺幣（下同）55,000元、日期96年9 月17日，
    並蓋用印章後，於同年月15日至高雄市楠梓區○○○路9 之
    13號對面，交付不知情之陳琛田而行使，作為支付購買自小
    客車之價款。另基於偽造支票之犯意，於96年9 月中旬某日
    在其住處，將其中票號X0000000之支票，填載面額120,000
    元、日期96年10月12日，並蓋用印章後，於96年9 月中旬某
    日至屏東市○○路○段511 之1 號，交付不知情之吳東憲而
    行使，作為借款清償之用。因認被告涉犯刑法第201 條第1
    項之偽造有價證券罪嫌及同法第336 條第2 項之業務侵占罪
    嫌；並以被告自白簽發以上兩張支票、甲○○之指訴、票據
    掛失止付通知書、遺失票據申報書，為其主要論據。
三、按犯罪事實應依證據認定之，無證據不得認定犯罪事實；不
    能證明被告犯罪者，應諭知無罪之判決；刑事訴訟法第154
    條第2 項、第301 條第1 項定有明文。犯罪事實之認定，應
    憑真實之證據，倘證據是否真實尚欠明確，自難以擬制推測
    之方法，為其判斷之基礎。認定犯罪事實之證據係指足以認
    定被告確有犯罪行為之積極證據而言，該項證據自須適合於
    被告犯罪事實之認定，始得採為斷罪資料。刑法上之侵占罪
    ，須持有人變易其原來之持有意思而為不法所有之意思，始
    能成立，如僅將持有物延不交還，或有其他原因致一時未能
    交還，既缺乏主觀要件，即難遽以該罪相繩。刑法上所謂偽
    造有價證券，以無權簽發之人冒用他人名義簽發為要件，如
    果行為人基於本人之授權，或其他原因有權簽發，則與無權
    之偽造行為不同。本人同意他人以自己名義簽發支票使用，
    既屬授權，雖有以特定某部分為限者（如特定之金額、日期
    、張數），亦有未加以任何限制之概括授權者，應依實際情
    況認定，非可一概而論。告訴人與被害人與一般證人不同，
    係與被告處於相反之立場，其陳述之目的，在使被告受刑事
    訴追處罰，內容未必完全真實，證明力自較一般證人之陳述
    薄弱。故告訴人及被害人縱立於證人地位而為指證及陳述，
    且其指證、陳述無瑕疵可指，仍不得作為有罪判決之唯一證
    據，應調查其他證據以察其是否與事實相符，亦即仍須有補
    強證據以擔保其指證、陳述之真實性，始得採為斷罪之依據
    。所謂無瑕疵，係指被害人所為不利被告之陳述，與社會上
    之一般生活經驗或卷附其他客觀事證並無矛盾；所謂就其他
    方面調查認與事實相符，非僅以所援用之旁證足以證明被害
    結果為已足，尤須綜合一切積極佐證，除認定被告確為加害
    人之外，在推理上無從另為其他合理原因之假設。
四、訊據被告雖坦承因甲○○交付而持有空白支票及印章，並於
    離職後簽發其中票號X0000000、X0000000之支票對外使用，
    惟否認有業務侵占及偽造有價證券之犯行，辯稱：威斯特公
    司籌備時，都是我用個人名義對外借錢，甲○○是將印章及
    整本空白支票交給我，概括授權我簽發使用。離職後，他曾
    向我索回支票及印章，但因支票已經開出交給別人，有向他
    說會將票款存入帳戶，他當時僅要求我不要跳票，後來兩人
    關係惡化，他纔告我，但我仍有將錢存入帳戶，因他謊報遺
    失造成退票，我只好另外付錢取回支票，但他對我存入帳戶
    的錢，卻無意返還等語。經查：
  (一)被告在96年6 月離職以前，究竟有無經甲○○授權簽發支票
    ，依甲○○所稱：「當時公司在經營，需要開我的票，我有
    授權她開票，不管是她個人支出或公司支出，我都同意」（
    他字卷第4 頁），可知當時甲○○除將簽發支票所用印章及
    空白支票整本交付外，關於使用目的及對象並未加以任何限
    制，除威斯特公司外亦包括被告個人，故在被告離職以前，
    甲○○顯然有同意並概括授權被告簽發支票對外使用。被告
    離職後雖未將所持有之14張空白支票及印章返還甲○○，然
    由被告所提兩人間對話之錄音，甲○○確有向被告表示：「
    你有做情給我，我也沒有失禮你，我也有做情給你，大家互
    相嘛」、「沒拿錢還沒關係，『那個票還是讓你週轉』，章
    仔這樣講，現在那麼難過，敲到都算我的」，有錄音光碟及
    勘驗筆錄可稽（原審卷第48、49頁），由此觀之，甲○○當
    時並未積極表示有終止授權或要求返還支票及印章之意思，
    ，相較於甲○○在偵查中所稱曾經要求返還（他字卷第3 頁
    ），其前後態度及說詞，雖屬截然有別，但甲○○與被告既
    在自然場合談論支票如何使用，雙方當時尚未決裂而無利害
    關係，甲○○亦不知被告可能予以錄音，故對兩人交談內容
    並未刻意有所防範或警覺，應該比較接近真實而可採信，堪
    認甲○○仍有同意被告於離職後繼續使用支票及印章無訛。
    甲○○明知係因其本人之同意及概括授權，被告纔能簽發支
    票對外使用，惟竟於96年9 月11日謊稱全部遺失而辦理掛失
    ，造成其中票號X0000000、面額55,000元、日期96年9 月17
    日之支票，於提示時遭以掛失為由退票，有掛失止付票據提
    示人資料查報表、支票及退票理由單、票據掛失止付通知書
    、遺失票據申報書可憑（偵字第30926 號卷第19至23頁），
    甲○○因此而遭偵辦涉犯誣告罪嫌（此部分經檢察官聲請簡
    易判決處刑後，已由原審97年度簡字第359 號判處拘役40日
    確定），纔有被告侵占支票、印章而未經授權簽發支票之說
    法，目的乃在掩飾自己誣告犯行，已難期待仍依實情而為陳
    述，自不得以甲○○之指述，而為不利被告之認定。
  (二)又甲○○支票帳戶於96年6 月至9 月間之實際使用情形，均
    係在各張支票提示日以前，即存入同額或超額之現款以供兌
    付，且甲○○於96年9 月11日辦理掛失止付後（當時餘額僅
    有1,000 元），猶在96年9 月13日存入現款125,000 元，該
    帳戶除供存兌支票（及遭法院扣押餘款）外，並無其他交易
    ，掛失以前並無因存款不足而遭退票情事，有中華郵政股份
    有限公司屏東郵局函覆之對帳單可稽（原審卷第29至30頁）
    。由各筆兌付票款之存款，連同96年9 月13日125,000 元之
    存款，全部收據均由被告持有並留存（他字卷第9 、10頁）
    ，被告於96年6 月離職後，甲○○倘屬有意終止授權，何以
    該支票帳戶，除供被告兌付支票以外，並無其他與甲○○個
    人有關之交易紀錄？且被告既已離職，倘有意獲取個人不法
    利益而侵占，或惡意破壞他人信用及金融交易秩序而偽造票
    據，何以均在發票日期屆至以前，仍將同額或超額之票款存
    入兌付，而始終繼續維持該支票帳戶應有之信用關係？故被
    告應該已經明確獲得甲○○本人同意及概括授權，纔會在離
    職後繼續以自己存入票款之方式使用無訛。
五、綜上各項，甲○○先前所為之指述，係有瑕疵而遭質疑，嗣
    又因謊報各該支票遺失，係屬誣告而遭起訴及判刑，且於本
    案偵審期間（96年11月19日、97年3 月13日、97年10月1 日
    、98年3 月23日），經多次傳喚，均無正當理由，竟故意不
    到庭接受調查或詰問。被告所辯甲○○同意並概括授權簽發
    支票對外使用，應屬有所憑據，而可採信。公訴人認被告涉
    犯業務侵占、偽造支票（並行使）犯行所憑之證據，既無從
    說服本院達於通常一般之人均不致有所懷疑，而得確信其為
    真實之程度，自難據以為被告不利認定。此外，復查無其他
    積極證據，足認被告有業務侵占及偽造有價證券犯行，既不
    能證明被告犯罪，自應為無罪之諭知。原審以被告罪證不足
    ，而為無罪之諭知，核無違誤；檢察官上訴意旨，認原審未
    為有罪判決為不當，為無理由，應予駁回。
據上論斷，應依刑事訴訟法第368 條，判決如主文。
本案經檢察官鄭銘謙到庭執行職務。
中    華    民    國    98    年    4     月    6     日
                  刑事第五庭    審判長法  官  曾永宗
                                      法  官  任森銓
                                      法  官  王伯文
以上正本證明與原本無異。
如不服本判決應於收受本判決後10日內向本院提出上訴書狀，其
未敘述上訴理由者，並得於提起上訴後10日內向本院補提理由書
狀（應附繕本）「切勿逕送上級法院」。
中    華    民    國    98    年    4     月    6     日
                                      書記官  黎  珍


司法院資訊處製作；財團法人民間司法改革基金會備份。
